臺灣臺南地方法院民事判決
109年度簡上字第304號
上  訴  人
即  被  告  黃建霖  

訴訟代理人  陳皇美  
被上訴人
即  原  告  吳文煌  
訴訟代理人  顏雅嫺律師
上列當事人間請求遷讓房屋等事件，上訴人對於民國109年9月4
日本院臺南簡易庭108年度南簡字第1418號第一審判決提起上訴
，本院於民國110年4月20日言詞辯論終結，判決如下：
    主  文
原判決廢棄。
被上訴人於第一審之訴及假執行之聲請均駁回。
第一、二審訴訟費用由被上訴人負擔。
    事  實  及  理  由
一、被上訴人即原告起訴主張：被上訴人自民國60年起向財政部
    國有財產署南區分署（下稱國有財產署）承租坐落臺南市○○
    區○○段000地號土地（下稱系爭土地）迄今，並於系爭土地
    上建造未辦保存登記建物1棟（門牌號碼臺南市○○區○○路○段
    000號，下稱系爭房屋），又於100年2月8日與上訴人簽訂租
    賃契約（下稱系爭租約），約定即日起由上訴人向被上訴人
    承租系爭房屋，租金為每月新臺幣（下同）27,000元，自第
    三年開始調整為每月30,000元，租約未定期限。嗣被上訴人
    因有將系爭房屋收回自用之需求，乃於108年7月16日以存證
    信函通知上訴人將於108年9月7日終止系爭租約，請求上訴
    人遷讓返還系爭房屋，詎為上訴人所拒，迄仍不願遷讓返還
    系爭房屋，爰依民法第455條、第767條1項前段規定，起訴
    請求上訴人返還系爭房屋；並依民法第179條規定，請求上
    訴人自109年9月8日起至返還系爭房屋之日止，按月給付被
    上訴人30,000元等語。
二、上訴人即被告則以：
(一)系爭租約為未定期限租賃契約，依土地法第100條第1款規定
    ，被上訴人非因收回自住之情形，不得收回房屋。依最高法
    院41年台上字第138號、43年台上字第1199號、50年台上字
    第1761號民事判例要旨，所謂收回自住，係指客觀上有收回
    自住之正當理由及必要情形，並能為相當之證明者而言，不
    以主觀情事之發生，即謂租約所訂解除條件業已成就。而被
    上訴人高齡86歲有餘，系爭房屋樓梯陡聳、衛浴設備設置在
    二樓，顯不適於老年人居住使用；況被上訴人與其配偶感情
    甚篤，二老均未與他人同住，被上訴人斷不可能拋棄行動不
    便之配偶，獨自居住在系爭房屋，且證人即被上訴人之子吳
    源基於原審證稱被上訴人欲收回房屋之原因係因不滿房租金
    額，證人即被上訴人之女吳叔珍則證稱被上訴人欲收回系爭
    房屋是要另租他人或交由吳叔珍營業使用，但吳叔珍有向被
    上訴人表示無意願自行營業等語。可證被上訴人欲收回系爭
    房屋之目的並非自住。
(二)系爭房屋現為上訴人經營「包成羊肉」店使用，而「包成羊
    肉」店原為被上訴人為其子吳源基委請師傅教授料理羊肉技
    術及配方，並由吳源基及其妻即被上訴人兒媳婦王金密共同
    創立經營「包成羊肉」店，被上訴人亦有參與「包成羊肉」
    店之營業。嗣因被上訴人家族均因故無意願繼續經營「包成
    羊肉」店，乃由吳源基與王金密與上訴人接洽，將「包成羊
    肉」店營業之硬體（房屋）及軟體（經營配方及相關商業機
    密、人員）一併移轉給上訴人，由上訴人於原址繼續經營「
    包成羊肉」店，雙方並於100年2月8日同時簽立系爭租約及
    「轉讓契約書」（下稱系爭轉讓契約書），系爭轉讓契約書
    雖由被上訴人之兒媳王金密具名為出讓人而簽署，然被上訴
    人明知吳源基將「包成羊肉」店之經營權轉讓上訴人，上訴
    人經營「包成羊肉」店販煮羊肉之技術及經營模式，均為被
    上訴人之子吳源基所傳授，被上訴人之女吳叔珍亦自「包成
    羊肉」店經營權易主前即在「包成羊肉」店內工作，被上訴
    人亦有在「包成羊肉」店內幫忙1年多；又系爭租約與系爭
    轉讓契約書係於100年2月8日由被上訴人之子吳源基及兒媳
    王金密出面與上訴人簽立，上訴人於簽約前再三向吳源基夫
    婦確認有無獲得被上訴人授權，吳源基夫婦均肯定表示被上
    訴人確實有授權渠二人代表簽約，並收取權利金420萬元。
    又系爭租約與系爭轉讓契約書係於100年2月8日同日簽立，
    二契約內容互為補充，彼此並非各自獨立之契約，被上訴人
    選擇性承認系爭租約，卻否認由其兒媳王金密具名簽署之系
    爭轉讓契約書，不合常情。縱系爭轉讓契約書並非被上訴人
    授權王金密代理簽署，惟被上訴人事後知情並未拒絕承認，
    尚在「包成羊肉」店內幫忙磨刀，應已構成默示承認，縱不
    構成默示承認，亦應成立表見代理，被上訴人應受系爭轉讓
    契約約定內容之拘束。又依系爭轉讓契約特約事項第6點約
    定：「原店址之房地除非政府收回，仍應由乙方（即上訴人
    ）承租，不得異議。」，系爭土地既未經國有財產署收回，
    被上訴人自不得終止系爭租約並收回系爭房屋等語。
三、被上訴人於原審起訴聲明：㈠上訴人應將系爭房屋騰空遷讓
    返還予被上訴人；㈡上訴人應自109年9月8日起至遷讓返還系
    爭房屋之日止，按月給付被上訴人3萬元；㈢願供擔保，請准
    宣告假執行。上訴人於原審答辯聲明：㈠被上訴人之訴及假
    執行之聲請均駁回；㈡如受不利判決，願供擔保請准宣告免
    為假執行。原審為被上訴人全部勝訴之判決，上訴人不服，
    提起上訴，於本院聲明：㈠原判決廢棄。㈡被上訴人在第一審
    之訴及假執行之聲請均駁回。被上訴人則於本院答辯聲明：
    上訴駁回。
四、兩造之不爭執及爭執之事項：
(一)兩造之不爭執事項： 
 1、被上訴人前向國有財產署承租系爭土地，並定期辦理續約，
    最近更新之租賃契約租期迄116年12月31日止。
 2、被上訴人於系爭土地上興建有系爭房屋。該屋原由被上訴人
    之子吳源基及被上訴人之兒媳王金密共同經營「包成羊肉店
    」使用。
 3、兩造前於100年2月8日簽訂未定期限之系爭租約，約定上訴
    人自100年2月8日起以每月27,000元之租金向被上訴人承租
    系爭房屋，並自第三年起調整為月租金30,000元。
 4、被上訴人有於108年7月16日以台南地方法院郵局存證號碼93
    4號存證信函，向上訴人表示將於108年9月7日，將系爭房屋
    收回自住，並終止系爭租賃契約，經上訴人於同年7月23日
    以臺南水交社存證號碼131號存證信函回覆表示被上訴人欲
    收回系爭房屋應受土地法第100條規定之拘束，其終止租約
    之意思表示不合法，系爭租賃契約仍存在等拒絕搬遷之意旨
    。
 5、被上訴人之兒媳王金密前於100年2月8日與上訴人簽訂系爭
    轉讓契約書，約定系爭房屋即包成羊肉店址由甲方（即王金
    密）轉租上訴人（甲方保證出租人已同意轉租），租金每月
    27,000元，第三年30,000元（內含甲方應付國有財產局租金
    ），甲方不得對外洩漏羊肉經營配方及相關商業機密，並應
    隨時移轉教導乙方（即上訴人）羊肉配方、技術等。轉讓契
    約書第6 條約定：「原店址之房地除非政府收回，仍應由乙
    方承租，不得異議。」。
(二)兩造爭執事項：
 1、系爭轉讓契約書是否為被上訴人授權王金密代理其與上訴人
    所簽立？如否，本件有無民法第169條表見代理規定之適用
    ？被上訴人應否受系爭轉讓契約書第6條：「原店址之房地
    除非政府收回，仍應由乙方承租，不得異議。」約定內容之
    拘束？
 2、被上訴人欲向上訴人收回系爭房屋，是否合於土地法第100 
    條第1款有關「出租人非因左列情形之一，不得收回房屋：
    一、出租人收回自住或重新建築時。……」之規定？
 3、被上訴人主張終止系爭租賃契約，請求上訴人遷讓返還系爭
    房屋，並請求上訴人自109年9月8日起至返還系爭房屋之日
    止，按月給付被上訴人30,000元之相當於租金之不當得利，
    有無理由？
五、本院得心證之理由：
(一)按租賃定有期限者，其租賃關係，於期限屆滿時消滅。未定
    期限者，各當事人得隨時終止契約。但有利於承租人之習慣
    者，從其習慣。出租人非因收回自住或重新建築時，不得收
    回房屋，民法第450條第1項、第2項、土地法第100條第1款
    定有明文。又按所謂收回自住，係指客觀上有收回自住之正
    當理由及必要情形，並能為相當之證明者而言。出租人收回
    自住，應有「正當事由」及「收回自住之必要」，此事實應
    由出租人負舉證責任（最高法院41年度台上字第138號、50
    年度台上字第1761號判例意旨參照）。本件被上訴人主張欲
    以收回系爭房屋自住為由，終止與上訴人之租約，自應由被
    上訴人就上開要件負舉證責任。
(二)被上訴人雖於原審主張：系爭房屋為被上訴人從小出生、成
    長之處所，充滿回憶、具備「祖厝」般之紀念情懷，且二樓
    有兩間房間及一間浴室，符合可居住要件，上訴人雖主張系
    爭房屋樓梯陡聳不適合老年人居住，但被上訴人身體康健、
    行動方便，每日均有晨泳之習慣，收回系爭房屋後尚可將一
    樓內部加以改裝，可居住在系爭房屋養老等語（原審卷第24
    1至242頁）；又被上訴人於本件辯論終結後始具狀之陳報狀
    ，因已不及為上訴人表示意見，而不得於本件審酌；又縱參
    酌，但被上訴人所陳述之目前雖居住在臺南市○區○○路0段00
    0巷0號房屋（下稱系爭大成路房屋），惟被上訴人尚有1名
    兒子居住在北部，時常與媳婦、孫子返回臺南旅遊及探望被
    上訴人，系爭大成路房屋僅二個樓層，空間不大，房間數不
    足多人居住，被上訴人想回有許多回憶具紀念性質之系爭房
    屋居住養老等語（本院卷第97頁），亦未舉證以實其說，難
    以憑採。
(三)另證人吳源基於原審證稱：伊為被上訴人之子，被上訴人欲
    收回系爭房屋係因上訴人說租到第5年要加房租給被上訴人
    ，但都沒有加等語（原審卷第174、178頁）。證人吳叔珍於
    原審證稱：伊為被上訴人之女，被上訴人欲收回系爭房屋之
    原因是要租給別人做（經營）或者要讓伊做，可是伊有跟被
    上訴人說伊不要做了等語（原審卷第182、188頁）。由此可
    知，被上訴人欲收回系爭房屋之理由，尚難認為係為自住之
    考量。
(四)基上所述，被上訴人並未就其欲收回房屋係為供自住使用乙
    情提出任何證據，再參酌被上訴人自承其現在與配偶共同居
    住在大成路其所有之房屋等語，難認有何搬遷返回系爭房屋
    居住之迫切性與必要性。另審酌被上訴人之子吳源基、被上
    訴人之女吳叔珍均證稱被上訴人意欲收回系爭房屋實際上之
    目的並非供自住使用如上述，則被上訴人主張其欲收回系爭
    房屋係為供自住使用云云，尚難採信。
(五)被上訴人既不能證明其收回系爭房屋，合於土地法第100條
    第1款之規定，即不能證明系爭租約已依其所主張，自108年
    9月7日起合法終止，系爭租約既尚未合法終止，被上訴人請
    求上訴人返還系爭房屋，並應給付相當於租金之不當得利，
    即屬無據。
六、從而，被上訴人依民法第455條、第767條1項前段規定，請
    求上訴人返還系爭房屋；並依民法第179條規定，請求上訴
    人按月給付相當於租金之不當得利，均無理由，不應准許。
    其假執行之聲請失所附麗，應併予駁回。原審判命上訴人應
    將系爭房屋遷讓返還被上訴人，並應自109年9月8日起至遷
    讓返還系爭房屋之日止，按月給付被上訴人3萬元，並為假
    執行之宣告，即有未洽。上訴意旨指摘原判決不當，求予廢
    棄改判，為有理由，自應由本院予以廢棄，並改判如主文第
    2項所示。
七、本件事證已臻明確，兩造其餘攻擊防禦方法，經核均與判決
    結果無影響，無庸逐一論述，附此敘明。
八、據上論結，本件上訴為有理由，依民事訴訟法第436條之1第
    3項、第450條、第78條，判決如主文。 
中　　華　　民　　國　　110 　年　　5 　　月　　25　　日
                  民事第三庭  審判長法　官　黃聖涵
　　　　　　　　　　　　　　        法　官　羅郁棣
　　　　　　　　　　　　　　        法　官　許嘉容
以上正本證明與原本無異。
本判決不得上訴。
中　　華　　民　　國　　110 　年　　5 　　月　　26　　日
                                    書記官  謝靜茹